【裁判字號】    95,易,396
【裁判日期】    950523
【裁判案由】    背信等
【裁判全文】
臺灣高雄地方法院刑事判決                95年度易字第396號
公  訴  人  臺灣高雄地方法院檢察署檢察官
被      告  乙○○○
選任辯護人  蔡進清律師
上列被告因偽造文書案件，經檢察官提起公訴（94年度偵字第25
014 號），被告為有罪之陳述，本院適用簡式審判程序，判決如
下：
    主  文
乙○○○明知為不實之事項，而使公務員登載於職務上所掌之公
文書，足以生損害於公眾及他人，處有期徒刑肆月，如易科罰金
，以佰元折算壹日。緩刑貳年。
    事  實
一、乙○○○係甲○○之舅媽，緣甲○○於民國88年10月22日向
    陳啟霖購買坐落於高雄縣美濃鎮○○段地號0000-0000 號土
    地，於土地所有權移轉登記後即在上開土地建屋居住，惟因
    陳啟霖曾以上開土地向中國農民銀行股份有限公司設定抵押
    貸款（下稱農民銀行），嗣因陳啟霖未清償本息，上開土地
    於92年3 月25日遭農民銀行聲請強制執行並進行拍賣程序，
    當時甲○○仍係上開土地之所有權人，依法不得應買，乃商
    得乙○○○同意，借用其名義投標。嗣於92年3 月25日，乙
    ○○○、甲○○與代書林清和一同前往法院參與拍賣程序，
    當日即得標，並依法向高雄縣美濃地政事務所取得土地所有
    權狀 (登記名義人為乙○○○)， 乙○○○並出具已有其簽
    名及蓋章之印鑑證明、土地買賣所有權移轉契約書、土地登
    記申請書、土地增值稅申報書等之空白書狀予甲○○，俾便
    甲○○爾後得辦理土地移轉登記為其所有。然甲○○為防止
    乙○○○擅自處分該土地，並與乙○○○於93年4 月30日，
    就上開土地成立長達20年之土地租賃契約並經公證作為保障
    。詎乙○○○明知高雄縣美濃地政事務所前於民國92年3 月
    25日所核發之上開土地所有權狀（權狀字號：092 美地字第
    001694號）並未遺失，仍為甲○○保管持有中，竟基於使公
    務員登載不實之犯意，於94年1 月24日偽稱該土地所有權狀
    遺失，向高雄縣美濃地政事務所出具切結書、土地登記申請
    書等文件，向該地政事務所申請補發所有權狀，致使不知情
    之承辦公務員誤信其為真實，收受該土地登記申請書等相關
    文件後，即於其職務上所掌之94年1 月25日 (94) 美地一字
    第817 號公告文書上登載「權狀遺失」之不實事項，及「期
    滿無人異議准予登記」之事項，復將上開「期滿無人異議准
    予登記」之事項載明於其職務所所掌之土地登記第一類謄本
    之其他登記事項處及美登字第3190、3191號文書上，足以生
    損害於地政機關對土地登記管理之正確性及甲○○。嗣甲○
    ○發覺有異，及時於94年2 月14日向高雄縣美濃地政事務所
    提出申請稱：上開土地所有權狀為其保管並未遺失等語，高
    雄縣美濃地政事務所即駁回乙○○○之書狀補給登記申請，
    並停止該書狀滅失公告。
二、案經被害人甲○○訴請高雄地方法院檢察署檢察官偵查起訴
    。
    理  由
甲、有罪部分
壹、程序部分：
    本件被告所犯係死刑、無期徒刑、最輕本刑為3 年以上有期
    徒刑以外之罪，其於準備程序中就被訴事實為有罪之陳述，
    經法官告知簡式審判程序之旨，並聽取公訴人及被告之意見
    後，經本院合議庭裁定由受命法官獨任進行簡式審判程序，
    合先敘明。
貳、實體方面：
一、上揭犯罪事實，業據被告於本院審理時坦承不諱，核與告訴
    人甲○○、證人林清和於偵查中證述之情節相符（見偵查卷
    第32頁至37頁）。此外，復有高雄縣美濃地政事務所95年3
    月22日美地一字第0950001730號函、被告向地政事務所申請
    權狀遺失補發之土地登記申請書、權利書狀滅失切結書等，
    及第0000-0000 號之土地所有權狀影本（權狀字號：092 美
    地字第0016 94 號）、94年1 月25日美地一字第817 公告文
    書及同年月日美登字第3191號公文書、第1 類土地登記謄本
    在卷可稽，足見被告前開出於任意性之自白，確與事實相符
    ，洵堪採信。再被告明知上開所有權狀並未遺失，卻偽稱遺
    失，向地政事務所申請補發，致使地政事務所承辦人員誤於
    其職務上所掌之94年1 月25日美地一字第817 號公告文書上
    登載「權狀遺失」之不實事項，並於美登字第3190、3191號
    公告公文書上為「期滿如無人異議准予登記」之登載，復將
    上開「期滿無人異議准予登記」之事項登載於土地登記第一
    類謄本之其他謄本之其他登記處，上開行為將使地政機關為
    錯誤之登記、進而補發，均足以生損害於地政機關對於土地
    所有權狀管理之正確性及甲○○。綜上所述，本件事證明確
    ，被告犯行堪以認定。
二、核被告所為，係犯刑法第214 條之使公務員登載不實罪。爰
    審酌被告並無前科，有台灣高等法院被告前案紀錄表1 份在
    卷可查，足見其素行尚稱良好。再考量其犯罪之動機、目的
    、手段、造成損害尚非鉅大，以及被告犯罪後坦承犯行，表
    示悔意，態度尚稱良好，且被告與告訴人業已達成和解，有
    和解書一份在卷可稽等一切情狀，量處如主文所示之刑，並
    諭知易科罰金之折算標準。查被告前未曾受有期徒刑以上刑
    之宣告，已如前述，其因一時疏失，偶罹刑典，經此次教訓
    ，當知所警惕，信無再犯之虞，本院認前開對伊宣告之刑，
    以暫不執行為適當，爰併宣告緩刑二年，以啟自新。
乙、不另為無罪諭知部分
一、公訴意旨另以：坐落於高雄縣美濃鎮○○段247 地號土地原
    為甲○○所有，因故遭拍賣，甲○○遂委託乙○○○以其名
    義應買，乙○○○係「為他人處理事務之人」。而乙○○○
    因與甲○○之間有金錢上之糾紛，為求對甲○○所有之財產
    造成牽制，遂利用對於曾燕萍所負新台幣20萬元之債務，引
    導曾燕萍向臺灣高雄地方法院民事執行處聲請假扣押甲○○
    借用其名義登記之上開土地，嗣經臺灣高雄地方法院民事執
    行處以94年度執全字第371 號囑託高雄縣美濃地政事務所於
    94 年3月9 日12時30分許對上開土地進行查封登記。乙○○
    ○以上開違背任務之行為，使甲○○無法順利將上開土地移
    轉予自己名下，致生損害甲○○對於上開土地自由處分之利
    益。因認被告另涉犯刑342 條第1 項之背信罪責罪嫌。
二、按刑法第342 條之背信罪，必須違背任務之行為係為圖取不
    法利益，或圖加不法損害之手段，始得成立。至該條所謂意
    圖為自己或第三人得不法利益一語，原指自己或第三人在法
    律上不應取得之利益，意圖取得或使其取得者而言。如果在
    法律上可得主張之權利，即屬正當利益，雖以非法方法使其
    實現，僅屬於手段不法，無構成背信罪之餘地，最高法院21
    年上字第1574號判例意旨可資參照。本件檢察官指稱被告引
    導其債權人曾燕萍查封登記於被告名下上開土地涉犯背信罪
    云云，惟查債權人對債務人名下之財產進行查封等強制執行
    程序，本即為其法律上得主張之權利，應屬正當利益，縱令
    其手段、過程，殊有不當，惟揆諸上開判例見解，亦無成立
    背信罪之餘地。依法本應就此部分為無罪之諭知，然因此部
    分與前揭本案論罪科刑部分，具有牽連犯之裁判上一罪關係
    ，爰不另為無罪之諭知。
三、末查，依卷附資料，並無證據證明被告向地政事務所偽稱權
    狀遺失申請補發之犯行，係著手於背信罪構成要件之行為，
    從而，被告此部分犯行，並未涉及背信罪「未遂」問題，附
    此敘明。
據上論斷，應依刑事訴訟法第273 條之1 第1 項、第299 條第 1
項前段，刑法第214 條、第216 條、第55條、第41條第1 項前段
、第74條第1 款，罰金罰鍰提高標準條例第1 條前段、第2 條，
判決如主文。
本案經檢察官李門鶱到庭執行職務。
中    華    民    國    95    年    5     月    23    日
                刑事第十三庭   法  官  張金柱
以上正本證明與原本無異。
如不服本判決，應於判決送達後10日內，向本院提出上訴狀。
（須附繕本）
中    華    民    國    95    年    5     月    25    日
                               書記官  蘇  豫
附錄法條刑法第214 條
明 知為不實之事項，而使公務員登載於職務上所掌之公文書，
足以生損害於公眾或他人者，處3 年以下有期徒刑、拘役或500
元以下罰金。
刑法第216 條
行 使第210條至第215 條之文書者，依偽造、變造文書或登載不
實事項或使登載不實事項之規定處斷。


司法院資訊處製作；財團法人民間司法改革基金會備份。
